【裁判字號】    95,台上,957
【裁判日期】    950224
【裁判案由】    殺人
【裁判全文】
最高法院刑事判決              九十五年度台上字第九五七號
    上  訴  人  甲○○
                        號
    選任辯護人  林永頌律師
                黃聖棻律師
                張毓珊律師
上列上訴人因殺人案件，不服台灣高等法院中華民國九十四年十
一月二十三日第二審更審判決（九十四年度重上更(七)字第九八號
，起訴案號：台灣台北地方法院檢察署八十七年度偵字第七四九
九、九五二０、九五二一號），提起上訴，本院判決如下：
    主  文
原判決關於甲○○部分撤銷，發回台灣高等法院。
    理  由
本件原判決認定上訴人甲○○與張龍文（經原審判處有期徒刑十
五年確定）、謝連富（涉犯傷害罪部分，經第一審判決公訴不受
理）及程家峰（另由軍事審判機關審理）等人，於民國八十七年
四月十一日晚間十一時許，相偕前往台北市○○○路○段「漲停
板ＫＴＶ酒店」飲酒作樂。迨翌日凌晨三時許結帳離去，數人搭
乘電梯下樓，適在一樓電梯口，金興華、曾志傑、呂多年及吳天
仲等，欲等電梯上樓至「漲停板ＫＴＶ酒店」與先行上樓之友人
張建和會合，雙方於進出電梯交會時，身體發生擦撞。金興華等
遂出言挑釁，謝連富、上訴人駐足轉身相瞪，金興華、曾志傑、
呂多年、吳天仲等迎上前去，雙方一言不合，各均基於傷害之故
意，互相毆打，金興華、曾志傑等並持滅火器、煙灰筒等物毆打
謝連富。張龍文及程家峰見狀，亦與謝連富共同基於傷害之犯意
，參與鬥毆。嗣因金興華、曾志傑等身材較為高大，張龍文、程
家峰不敵，邊打邊退。金興華、曾志傑之朋友張建和在樓上聞訊
，亦下樓參與鬥毆。其後謝連富遭金興華、曾志傑等毆打致眼瞼
部瘀傷。張龍文見狀原擬打電話求援，但因發覺謝連富受傷後，
遭金興華等繼續毆打，乃與上訴人及程家峰跑到馬路對面，三人
相繼衝進台北市○○○路○段二十五之八號金群便利商店裡，共
同意圖為自己不法之所有，基於默示之合意，結夥三人以上，趁
店長張理強不備之際，由張龍文自置物架上奪取水果刀四把，除
自持兩把外，當場各交一把予上訴人及程家峰，未予付帳。三人
共同基於殺人之犯意，各持水果刀，衝出伺機殺害對方。適張建
和、曾志傑於對向騎樓下發現張龍文等人，乃徒手迅向馬路衝出
。張建和首在民生東路雙黃線上遭遇張龍文、程家峰，張龍文即
揮刀砍殺張建和，曾志傑則趨前以腳踹程家峰，程家峰雖遭踹倒
在地，但仍站起揮刀砍殺曾志傑。而張建和在與張龍文打鬥過程
中，為張龍文砍中多處，受有左前胸穿刺傷長十公分及於胸骨深
入胸腔，切斷左第三、第四肋軟骨、深達心包囊、心臟左右心室
大量出血、血心囊、血胸、右前胸切割傷長九公分、背右側淺皮
膚切傷三公分、背左側淺皮膚切傷、右鼠蹊部切傷、右大腿上端
、右鼠蹊部斜走切傷及右下腿膝蓋部半圓形切傷，當場倒臥血泊
，嗣經送醫不治死亡。曾志傑於與程家峰打鬥中，亦遭程家峰砍
中多處，致受有前胸三處裂傷、兩前臂裂傷、右腹裂傷、肝臟裂
傷、左腹裂傷、後頸部裂傷等傷，惟仍繼續與程家峰纏鬥，嗣至
二人均跌倒，始行停手。程家峰旋起身自小巷奔離現場，並將水
果刀丟棄於巷內排水溝，曾志傑經及時送醫，始倖免於死。另曾
志傑先前自騎樓下衝出時，吳天仲亦追隨行至馬路中央，嗣吳天
仲因見對方持刀，不敢向前，乃右轉朝林森北路方向欲尋器械抵
抗，上訴人見狀即持刀欲追殺吳天仲，並以閩南話呼叫「別走」
，吳天仲乃快步奔逃，上訴人追趕約三十公尺未能趕上，始行停
步罷手。另張龍文於砍倒張建和後，至騎樓下扶走謝連富，並招
呼上訴人一起搭計程車離去。上訴人旋將其所持有之水果刀丟棄
現場，隨同張龍文上計程車將謝連富送醫，張龍文在途中將其所
持用之水果刀交予上訴人丟棄。嗣警方獲報至現場循線查獲等情
。因而將第一審關於上訴人部分之科刑判決撤銷，改判依想像競
合犯及牽連犯關係，從一重論處上訴人共同殺人罪刑，固非無見
。
惟查：按九十二年二月六日增訂公布之刑事訴訟法施行法第七條
之三規定：「中華民國九十二年一月十四日修正通過之刑事訴訟
法施行前，已繫屬於各級法院之案件，其以後之訴訟程序，應依
修正刑事訴訟法終結之。但修正刑事訴訟法施行前已依法定程序
進行之訴訟程序，其效力不受影響。」係以程序從新為原則，但
不影響已依法進行之程序之效力。立法者採取此一立法例，除基
於法律不溯及既往（法安定性）及當事人之信賴保護考量外，係
著眼於舊程序已不符合程序價值及目的，因而以新法替代舊法。
故所謂：「已依法定程序進行之訴訟程序，其效力不受影響」，
雖係指依舊法所進行之訴訟程序不因新法之施行而成為無效或違
法，但仍應受合目的性之考量，亦即依舊法所為之程序與新法無
法相容，或為統一新舊法之法律秩序及維護立法者法律評價之一
致性，並落實新法所保障刑事被告公平審判請求權、對質詰問權
等基本人權，自仍應優先依刑事訴訟法施行法第七條之三前段規
定，依修正刑事訴訟法終結之，不得逕依但書規定認定其效力，
否則，將使刑事訴訟法施行法第七條之三前段規定無適用之可能
，無異改採「從舊」方式而非「程序從新」，殊非立法者改採新
法之原意。且修正後刑事訴訟法第一百五十九條第一項規定：被
告以外之人於審判外之言詞或書面陳述，除法律有規定者外，不
得作為證據；第一百六十六條第一項規定：當事人、代理人、辯
護人及輔佐人聲請傳喚之證人、鑑定人於審判長為人別訊問後，
由當事人、代理人或辯護人直接詰問之；第一百六十六條之六第
一項規定：法院依職權傳喚之證人或鑑定人，經審判長訊問後，
當事人、代理人或辯護人得詰問之；第一百九十六條規定：證人
已由法官合法訊問，且於訊問時予當事人詰問之機會，其陳述明
確別無訊問之必要者，不得再行傳喚。既已採納英美之傳聞法則
，為保障被告之反對詰問權，原則上，被告以外之人應於審判中
依法定程序到場具結陳述，並與被告同時在場接受被告之詰問，
其陳述始得作為認定被告犯罪事實之判斷依據；否則，如僅依舊
法之規定調查被告以外之人未經詰問之審判外陳述筆錄，被告之
詰問權即無從行使，無異剝奪被告之詰問權，且有害於實體真實
之發現。原判決理由說明「證人張理強、潘政（應為潘文正）、
林文政在偵查中之供述，均在刑事訴訟法九十二年九月一日修正
公布施行以前，依刑事訴訟法施行法第七條（應為第七條之三）
之規定，其效力不受影響，自亦有證據能力」（見原判決第三頁
倒數第六至三行），認定依刑事訴訟法施行法第七條之三但書之
規定，證人張理強、潘文正、林文政在偵查中之供述，亦有證據
能力，而未依修正後刑事訴訟法規定實施交互詰問並依傳聞法則
暨其例外判斷其證據能力，致被告之詰問權無從行使，自非適法
。又證人依法應具結而未具結者，其證言不得作為證據，九十二
年九月一日施行之修正刑事訴訟法第一百五十八條之三已定有明
文。原判決採取證人張理強、潘文正、林文政在偵查中之供述為
論處上訴人犯罪證據之一，惟稽之卷內資料（八十七年度偵字第
七四九九號偵查卷第七十一頁以下、第九十七頁以下、第一九五
頁以下），上開證人似均未經具結，原判決逕採證人張理強、潘
文正、林文政未經合法具結之證詞為認定上訴人犯罪之證據，亦
有適用法則不當之違誤。上訴意旨執以指摘原判決不當，非無理
由，應認原判決此部分仍有發回更審之原因。原判決不另為無罪
諭知部分，因與發回部分有裁判上一罪關係，應併予發回，附此
敘明。
據上論結，應依刑事訴訟法第三百九十七條、第四百零一條，判
決如主文。
中    華    民    國  九十五  年    二    月  二十四  日
                      最高法院刑事第十庭
                          審判長法官  洪  清  江
                                法官  石  木  欽
                                法官  李  伯  道
                                法官  林  勤  純
                                法官  陳  晴  教
      本件正本證明與原本無異
                                      書  記  官
中    華    民    國  九十五  年    三    月    六    日
                                                      Ｅ


司法院資訊處製作；財團法人民間司法改革基金會備份。
